【裁判字號】    99,交聲,1118
【裁判日期】    990622
【裁判案由】    聲明異議
【裁判全文】
臺灣高雄地方法院交通事件裁定        99年度交聲字第1118號
原處分機關  交通部公路總局高雄區監理所
異  議  人
即受處分人  甲○○
上列異議人即受處分人因違反道路交通管理處罰條例案件，對於
交通部公路總局高雄區監理所於民國99年4 月12日所為之裁決處
分（處分案號：高監營裁字第裁80-N00000000號），聲明異議，
本院裁定如下：
    主  文
原處分撤銷。
甲○○汽車駕駛人，駕駛汽車經測試檢定酒精濃度超過規定標準
，處罰鍰新臺幣壹萬伍仟元，壹年內不得考領普通重型機器腳踏
車駕駛執照，並應接受道路交通安全講習。
    理  由
一、原處分意旨略以：本件異議人即受處分人甲○○（下稱異議
    人）於民國99年4 月7 日下午2 時9 分許，酒後騎乘車牌號
    碼N99-338 號重型機車，行經高雄縣鳳山市○○路與鳳誠路
    口處，經高雄縣政府警察局鳳山分局文山派出所警員攔查，
    測得其呼氣酒精濃度為每公升0.36毫克超過規定標準，遂予
    以製單舉發；嗣原處分機關即交通部公路總局高雄區監理所
    以異議人之違規事實明確，乃依道路交通管理處罰條例第35
    條第1 項第1 款及第24條第1 項第2 款之規定，裁處異議人
    罰鍰新臺幣（下同）15,000元，吊扣小型車普通駕駛執照12
    個月，並應參加道路交通安全講習之處分等語。
二、本件聲明異議意旨略以：異議人對上開違規事實並不否認，
    且上開行為業經裁罰15,000元，異議人並已繳納完畢，但就
    吊扣汽車駕照部分，依法聲明異議，請求撤銷原處分中關於
    吊扣駕照之處分等語。
三、按汽車駕駛人飲用酒類或其他類似物後其吐氣所含酒精濃度
    超過每公升0.25毫克或血液中酒精濃度超過百分之0.05以上
    者，不得駕車，道路交通安全規則第114 條第2 款定有明文
    。又汽車駕駛人，駕駛汽車經測試檢定有酒精濃度超過規定
    標準者，處15,000元以上60,000元以下罰鍰，並當場移置保
    管其車輛及吊扣其駕駛執照1 年；有道路交通管理處罰條例
    第35條第1 項規定之情形者，應接受道路交通安全講習，道
    路交通管理處罰條例第35條第1 項第1 款及第24條第1 項第
    2 款亦規定甚明。另依道路交通安全規則第2 條第1 款及道
    路交通管理處罰條例第3 條第8 款之規定，所謂汽車包括機
    器腳踏車在內。
四、次按道路交通管理處罰條例第68條於94年12月14日修正，並
    自95年3 月1 日施行，修正前該條規定：「汽車駕駛人，因
    違反本條例及道路交通安全規則之規定，受吊扣或吊銷駕駛
    執照處分時，吊扣或吊銷其持有各級車類之駕駛執照」，而
    修正後該條規定「汽車駕駛人，因違反本條例及道路交通安
    全規則之規定，受吊銷駕駛執照處分時，吊銷其持有各級車
    類之駕駛執照。」，已未包括吊扣之情形在內，參酌該條於
    94年12月14日修正之理由，係認原條文將違法或違規駕駛人
    所持有各級車類之駕駛執照一併吊扣，失之過酷，影響人民
    工作及生活過鉅，有違比例原則，乃將其中「受吊扣處分者
    ，吊扣其持有各級車類之駕駛執照」部分之規定刪除，顯見
    依修正後道路交通管理處罰條例第68條規定，汽車駕駛人因
    違反道路交通管理處罰條例及道路交通安全規則之規定，受
    「吊扣」駕駛執照處分時，僅能「吊扣」違規當時所駕駛車
    輛之駕駛執照，不再「吊扣」其持有各級車類之駕駛執照甚
    明（臺灣高等法院暨所屬法院97年法律座談會刑事類提案第
    40號研討結果可資參照）。因此，道路交通管理處罰條例第
    35條規定所需吊扣之駕照，應係指酒精濃度超過規定標準，
    駕駛遭查獲時所駕駛車輛之駕照，而不得將遭受查獲人所持
    有其他各級車輛之駕照均予吊扣。
五、再按已領有小型車駕駛執照者，得駕駛輕型機器腳踏車，道
    路交通安全規則第61條第1 項第4 款有所規定，是以若僅領
    有小型車駕駛執照卻駕駛重型機器腳踏車者，即係無重型機
    器腳踏車駕駛執照而駕駛重型機車之無照駕駛。又汽車駕駛
    人違反本條例規定，應受吊扣駕駛執照處分，於汽車駕駛人
    係無駕駛執照駕車者，在所規定最長吊扣期間內，不得考領
    駕駛執照，道路交通管理處罰條例第67條第6 項亦有明文，
    因此，汽車駕駛人於無重型機器腳踏車駕駛執照，仍於酒後
    駕駛重型機車，經測試酒精濃度超過規定標準者，依前揭規
    定及說明，應係裁處汽車駕駛人在所規定最長吊扣期間內，
    不得考領重型機器腳踏車駕駛執照，而非吊扣其所持有其他
    各級車輛之駕駛執照。
六、末按道路交通管理處罰條例第87條第1 項規定：「受處分人
    不服第8 條主管機關所為之處罰，得於接到裁決書之翌日起
    20日內，向管轄地方法院聲明異議。」，此條文中所謂之「
    處罰」，應包括對受處分人裁處之違規事實是否正當，及裁
    罰所引用之法條是否適當而言，蓋此二者有不可分離之關係
    ，即聲明異議應以交通違規行為為標的，非以處罰項目為範
    圍。本件異議人一個酒後駕車之交通違規行為，有關罰鍰、
    吊扣駕駛執照與施以道路交通安全講習等處分，與其上開交
    通違規行為是否存在既無從分離，從而異議人於聲明異議狀
    雖僅就吊扣駕駛執照部分聲明異議，其餘部分並未提及，本
    院仍應就全部予以審理，合先敘明。
七、經查：
  (一)本件異議人飲用酒類後，騎乘上開重型機車，於前揭時、地
    為警攔查，並測得其吐氣酒精濃度為每公升0.36毫克超過規
    定標準，經警當場製單舉發，原處分機關以異議人之違規事
    實明確，依道路交通管理處罰條例第35條第1 項第1 款及第
    24條第1 項第2 款之規定，裁處異議人罰鍰15,000元，吊扣
    小型車普通駕駛執照12個月，並應參加道路交通安全講習之
    處分等情，為異議人所不否認，並有交通部公路總局高雄區
    監理所99年4 月12日高監營裁字第裁80-N00000000號違反道
    路交通管理事件裁決書、送達證書、高雄縣政府警察局99年
    4 月7 日高縣警交字第N00000000 號舉發違反道路交通管理
    事件通知單附卷可稽，是以上開事實應堪認定。
  (二)本件異議人上開酒後駕車之行為，確實違反道路交通管理處
    罰條例第35條第1 項第1 款之規定，因此原處分機關裁處罰
    緩15,000元部分，依上開規定，應為有理由。至吊扣駕駛執
    照部分，本件原處分機關所吊扣者，為異議人違規當時所憑
    之小型車普通駕駛執照，然道路交通管理處罰條例第35條第
    1 項第1 款關於處罰酒後駕車行為規範之目的，雖在於加強
    道路交通管理，維護交通秩序，確保交通安全，而吊扣駕駛
    人駕駛執照則係為避免駕駛人再犯，以確保用路人之生命、
    身體及財產法益，惟裁處駕駛人吊扣駕駛執照之處分亦係一
    行政行為，而行政行為對人民課以一定之義務或負擔，或造
    成人民其他之不利益時，其所採取之手段，與行政機關所追
    求之目的間，必須有合理之聯結關係存在，亦即不得違反「
    不當聯結禁止原則」，若欠缺此聯結關係，此項行政行為即
    非適法（最高行政法院90年度判字第1704號判決參照），是
    本件異議人違規當時所騎乘者，既為重型機器腳踏車，若將
    異議人重型機器腳踏車以外之小型車普通駕駛資格一併予以
    限制，則係不當聯結異議人騎乘重型機器腳踏車之違規行為
    與其小型車普通駕駛資格，此種不當聯結即構成違法，而有
    撤銷之原因；況行政行為採取之方法所造成之損害，不得與
    欲達成目的之利益顯失均衡，行政程序法第7 條第3 款及行
    政罰法第18條規定意旨可資參照，故原處分機關於本件異議
    人無重型機器腳踏車之駕照可供吊扣時，吊扣其小型車普通
    駕駛執照以代之，雖可達成限制異議人繼續騎乘該級車類行
    駛之目的，惟亦同時造成限制駕駛人繼續駕駛小型車之結果
    ，所造成之損害已與欲達成目的之利益顯失均衡，更與前揭
    所述道路交通管理處罰條例第68條之修正意旨不符，原處分
    機關自不能逕行處分吊扣異議人其他車種之駕駛執照，而僅
    得吊扣異議人之重型機器腳踏車駕駛執照。
  (三)本件異議人雖曾有重型機器腳踏車駕駛執照，然於94年1 月
    25日因騎乘重型機車而為警舉發未帶駕駛執照，因逾期未繳
    納，經高雄市交通事件裁決中心開立裁決書催繳仍不繳納，
    高雄市交通事件裁決中心遂依該裁決書內容逕行註銷異議人
    重型機器腳踏車駕駛執照後，異議人迄今尚未重新考領重型
    機器腳踏車駕駛執照，此有交通部公路總局高雄區監理所99
    年6 月9 日高監營字第0990041895號函在卷可憑，是以異議
    人違規當時並無重型機器腳踏車駕駛執照，僅有小型車普通
    駕駛執照；另依道路交通安全規則第61條第1 項第4 款規定
    ：「已領有小型車駕駛執照者，得駕駛輕型機器腳踏車。」
    ，異議人縱使領有小型車駕駛執照，仍無法作為其騎乘重型
    機器腳踏車之依據，因此，本件異議人違規當時應屬無照駕
    駛，依上所述，即應裁處異議人在所規定最長吊扣期間內，
    不得考領重型機器腳踏車駕駛執照，而非吊扣其所持有其他
    各級車輛之駕駛執照；而所謂最長吊扣期間，依上開道路交
    通管理處罰條例第35條第1 項規定，此時最長吊扣期間即應
    為1 年。
  (四)另原處分所為施以道路交通安全講習之處分，原處分機關之
    裁處並無疑義，且屬為維護道路交通用路權人之安全法益等
    行政目的所必要之罰鍰以外之其他不同種類行政罰，原處分
    機關仍得予以裁處，附此敘明。
八、綜上所述，本件原處分機關就吊扣異議人小型車普通駕駛執
    照12個月之處分，尚有未洽，應由本院撤銷原處分，並自為
    裁定，而本件異議人係無照駕駛重型機器腳踏車違反道路交
    通管理處罰條例第35條第1 項第1 款「酒精濃度超過規定標
    準」之規定，即應依該條項規定及同條例第67條第6 項，裁
    處異議人罰緩15,000元，1 年內不得考領普通重型機器腳踏
    車駕駛執照，並依同條例第24條第1 項第2 款規定，接受道
    路交通安全講習，爰自為裁定如主文第2 項所示，以資適法
    。
九、據上論結，應依道路交通管理處罰條例第87條第2 項，道路
    交通案件處理辦法第20條前段，裁定如主文。
中    華    民    國    99    年    6     月    22    日
                      交通法庭  法  官  王宗羿
以上正本證明與原本無異。
如不服本裁定，應於送達後5日內，向本院提出抗告狀。
中    華    民    國    99    年    6     月    22    日
                                書記官  蔡毓琦

司法院資訊處製作；財團法人民間司法改革基金會備份。
